【裁判字號】    94,重訴,997
【裁判日期】    950227
【裁判案由】    侵權行為損害賠償
【裁判全文】
臺灣臺北地方法院民事判決             94年度重訴字第997號
原      告  戊○○
被      告  乙○○      原住新.
            丙○○
            甲○○原名：李怡.
上二人共同
訴訟代理人  楊貴森律師
被      告  丁○○
上列當事人間因被告侵權行為損害賠償案件，經原告提起刑事附
帶民事訴訟，請求損害賠償，經本院刑事庭以93年度重附民字第
14號裁定移送前來，本院於民國95年2月13日言詞辯論終結，判
決如下：
    主    文
被告乙○○應給付原告新臺幣壹佰陸拾貳萬玖仟元，及自民國九
十四年三月二日起至清償日止，按年息百分之五計算之利息。
原告其餘之訴駁回。
訴訟費用由被告乙○○負擔分十之三，餘由原告負擔。
本判決第一項於原告以新臺幣伍拾肆萬仟元為被告乙○○供擔
保後，得假執行。但被告乙○○如以新臺幣壹佰陸拾貳萬玖仟元
預供擔保，得免為假執行。
原告其餘假執行之聲請駁回。
    事實及理由
甲、程序方面：
壹、按「訴狀送達後，原告不得將原訴變更或追加他訴。但有下
    列各款情形之一者，不在此限：‧‧‧三  擴張或減縮應受
    判決事項之聲明者。」民事訴訟法第255條第1項第3款定有
    明文。查本件原告起訴時，原請求被告連帶給付新臺幣（下
    同）6,014,500元，於訴訟進行中，減縮其請求為5,550,880
    元，核與本段首揭規定相符，應予准許，合先敘明。
貳、又被告乙○○、丁○○均未於言詞辯論期日到場，核無民事
    訴訟法第386條所列各款情形，爰依原告之聲請，由其一造
    辯論而為判決。
乙、實體方面：
壹、原告起訴主張：被告乙○○、丁○○、丙○○、甲○○等四
    人，分別係設址於台北市○○區○○街439號2樓之訴外人興
    美好股份有限公司（以下稱興美好公司）之董事長、副總經
    理、顧問、董事兼會計，渠等共同基於意圖為自己不法所有
    之常業詐欺犯意聯絡，自民國90年7月興美好公司成立後，
    即以興美好公司係「美商太平洋商業集團」（下稱：美商太
    平洋集團）關係企業為名，向原告鼓吹加入成為興美好公司
    會員，只要繳交每一單位新台幣（下同）12,000元，興美好
    則回饋會員每一個月中油油票1,000元共12個月，同時自第2
    個月月起每月回饋現金5,000元共11個月，若介紹會員入公
    司每月成功三單位以上，則每月還有業績獎金三千元可領。
    原告不疑有他，並於90年7月24日以柏知企業社、傑倪國際
    有限公司、蓮福有限公司名義加入，並簽發中華商業銀行信
    義分行，面額為1,629,000元（支票號碼：AV0000000）之支
    票乙紙，且匯款4,101,880元予興美好公司，合計交付款項
    6,014,500元。詎興美好公司於90年8月31日正式開幕後，未
    及1個月隨即關門，至此原告始知受騙，扣除原告已領得之
    中油油票180,000元後，原告尚受有5,550,880元之損害。上
    揭被告四人之詐欺犯行，業經本院刑事庭以92年度訴字第
    190 1號刑事判決分別判決有罪案。爰依民法第184條第1項
    、第185條及197條第2項規定起訴請求，並聲明：(一)被告應
    連帶給付原告5,550,880元及自附帶民事起訴狀繕本送達翌
    日起（即94年3月2日）至清償日止，按年息5%計算之利息；
    (二)陳明願供擔保，請准宣告假執行。
貳、被告抗辯：
一、被告丁○○未於言詞辯論期日到場，亦未提出書狀作何聲明
    或陳述。
二、被告乙○○辯稱：伊僅係興美好公司之名義上負責人，因被
    告丙○○、丁○○二人欲成立興美好公司，卻因信用不佳而
    無法申請公司執照，遂委請伊擔任興美好公司掛名之負責人
    ，伊礙於情面只好答應，然伊實際上並未參與興美好公司業
    務之經營及運作，自無何詐欺原告之侵權行為情事，且伊已
    就刑事詐欺案件提出上訴，目前刑事第二審尚未審結確定云
    云。並聲明：(一)原告之訴及假執行聲請均駁回；(二)如受不利
    判決，願供擔保請准免為假執行。
三、被告丙○○、甲○○則抗辯：原告自稱被告施以詐欺侵權行
    為之日期為90年7月間，其受騙匯款之日期則為90年7月24日
    ，惟其卻遲至93年2月12日方提起本件訴訟，其侵權行為損
    害賠償請求權已罹於2年之消滅時效期間。又原告所出資之
    金額，均由被告乙○○、丁○○2人取得，被告丙○○、甲○○僅受僱於興美好公司，並未收受任何利益，故本件原告
    請求為無理由等語。並聲明：(一)原告之訴及假執行聲請均駁
    回；(二)如受不利判決，願供擔保請准免為假執行。
、兩造不爭執事項：
一、被告乙○○、丁○○、丙○○、甲○○等四人前開犯行，經
    本院刑事庭以92年度訴字第1901號判決分別判處渠等共同以
    犯意圖為自己不法之所有，以詐術使人將本人之物交付為常
    業，被告乙○○、丁○○等二人均判處有期徒刑2年10月，
    被告丙○○、甲○○等二人則各處有期徒刑2年、1年6月，
    甲○○緩刑4年（本院卷第63頁）。
二、原告係以柏知企業社、傑倪國際有限公司及蓮福有限公司等
    3個名義加入興美好公司為會員，並以該3公司行號之名義匯
    款予興美好公司（本院卷第62頁），匯款均為原告出資，有
    原告提出之證明書三紙在卷可憑。
三、被告丙○○、甲○○等2人對於原告提出之存摺內頁、合作
    金庫匯款回條聯及中華商業銀行支票正反面（均影本）之形
    式上真正，均不爭執（本院卷第62頁反面）。
肆、兩造之爭點及本院得心證之理由：
一、本件原告起訴主張被告乙○○、丁○○、丙○○、甲○○等
    四人共同施以詐術，致其陷於錯誤，因而分別以柏知企業社
    、傑倪國際有限公司及蓮福有限公司等三個名義加入興美好
    公司為會員，並交付款項予興美好公司，惟興美好公司旋即
    停業，被告乙○○、丁○○、丙○○、甲○○等四人亦藏匿
    無蹤，原告因此受有財產上之損害等事實，業據原告提出會
    員申請書暨合約書、產品訂購單、存款對帳單及合作金庫匯
    款回條聯等件為證；且被告丁○○已於相當時期受合法之通
    知，既未於言詞辯論期日到場，復未提出準備書狀爭執，依
    民事訴訟法第280條第3項前段、第1項前段規定，視同自認
    ；本院依職權調閱92年度訴字第1901號常業詐欺案件卷宗核
    屬相符，，故原告主張之上開事實，堪信為真實。
二、原告又主張其所交付予興美好公司之款項，悉由被告乙○○
    、丁○○、丙○○、甲○○等四人共同取得云云，被告丙○○、甲○○等二人則以前揭情詞置辯，是以，本件主要之爭
    點即為：(一)原告對於被告之侵權行為損害賠償請求權，是否
    已罹於時效？(二)被告乙○○、丁○○、丙○○、甲○○等四
    人是否均應依不當得利之規定，返還不當得利予原告？茲審
    究如次：
(一)、原告對於被告之侵權行為損害賠償請求權，是否已罹於時效
    ？
    按「因侵權行為所生之損害賠償請求權，自請求權人知有損
    害及賠償義務人時起，二年間不行使而消滅。自有侵權行為
    時起，逾十年者亦同。」民法第197條第1項定有明文。又關
    於侵權行為損害賠償請求權之消滅時效，應以請求權人實際
    知悉損害及賠償義務人時起算，非以知悉賠償義務人因侵權
    行為所構成之犯罪行為經檢察官起訴，或法院判決有罪為準
    ，亦有最高法院72年台上字第738號判例意旨足參。經查，
    本件原告於刑事附帶民事起訴狀內自承：「‧‧‧詎興美好
    公司於90年8月31日正式開幕後，不到1個月時間隨即關門，
    而原告卻只領取180,000元之中油油票而已，且被告‧‧‧
    隱匿無蹤，至此原告才發現受被告等之詐欺。」等語（附民
    卷第2頁參照），嗣於本院95年1月9日言詞辯論時亦陳稱：
    「在我90年9月3日交錢後，就知道受詐欺。」等語（本院卷
    第48頁反面），堪認原告最遲於90年9月3日就其所受損害及
    賠償義務人即有所悉，是原告對於本件被告之侵權行為損害
    賠償請求權應自該時點起算2年。然原告遲至93年2月12 日
    方對被告起訴請求，有本院93年度重附民字第14號常業詐欺
    附帶民訴卷宗可佐（即附民卷第1頁），顯已逾首揭民法規
    定之2年時效期間，依民法第144條第1項規定，時效完成後
    ，債務人得拒絕給付，故被告丙○○、甲○○等二人提出時
    效抗辯，即屬有據。又依民事訴訟法第56條第1款規定：「
    共同訴訟人中一人之行為有利益於共同訴訟人者，其效力及
    於全體」，是被告丙○○、甲○○二人上開時效抗辯之效力
    ，亦及於乙○○、丁○○，是被告抗辯原告依侵權行為請求
    損害賠償已罹於時效等語，為有理由，依民法第144條第1項
    規定，時效完成後，債務人得拒絕給付，是被告四人自得拒
    絕給付原告之侵權行為損害賠償請求。
(二)、被告乙○○、丁○○、丙○○、甲○○等4人是否均應依不
    當得利之規定，返還不當得利予原告？
    再按，「損害賠償之義務人，因侵權行為受利益，致被害人
    受損害者，於前項時效完成後，仍應依關於不當得利之規定
    ，返還其所受之利益於被害人。」民法第197條第2項雖定有
    明文，惟侵權行為之被害人依本條規定請求加害人返還所受
    利益時，依民事訴訟法第277條規定，仍應就加害人因侵權
    行為而受有利益之利己事實，負舉證之責。查原告提出之上
    開中華商業銀行162萬9千元支票一紙，其支票背面影本有「
    乙○○」之背書（本院卷第68頁參照），堪信被告乙○○受
    有該支票票面金額162萬9千元之利益，故原告請求被告乙○○應返還162萬9千元之不當得利，即屬有據。至原告提出匯
    款410萬1,880元之合作金庫匯款回條聯，記載之受款人係興
    美好公司（本院卷第67頁參照），尚不足以證明該匯款回條
    聯所示之款項，係由被告乙○○、丁○○、丙○○、甲○○
    等四人所取得。此外，原告復未舉出其他證據證明其所交付
    予興美好公司之款項，被告乙○○、丁○○、丙○○、甲○○等四人有分受該利益，故原告主張其交付予興美好公司之
    款項555萬880元，均為被告等人所取得云云，即非可採。
(三)、綜上所述，原告依據民法第197條第2項規定，訴請被告乙○○給付162萬9千元及自94年3月2日起至清償日止，按年息5%
    計算之利息，為有理由，自應准許，至逾此範圍之請求，則
    為無理由，應予駁回。
伍、兩造分別陳明願供擔保聲請宣告假執行及免為假執行，就原
    告勝訴部分，均核無不合，爰分別酌定相當之擔保金額准許
    之。至原告敗訴部分，其假執行之聲請，因訴之駁回而失所
    附麗，不予准許，應併予駁回。
陸、因本件事證已臻明確，兩造其餘主張陳述及所提之證據，經
    本院斟酌後，認與判決結果不生影響，均毋庸再予論述，附
    此敘明。
柒、據上論結，本件原告之訴為一部有理由，一部無理由，爰依
    民事訴訟法第385條第1項段、第79條、第390條第2項、第
    392條第2項 ，判決如主文。
中    華    民    國    95    年    2    月    27    日
                  民事第六庭    法  官  楊晉佳
以上正本係照原本作成。
如不服本判決，應於送達後20日內依對造人數檢具繕本向本院提
出上訴狀，上訴於臺灣高等法院。
中    華    民    國    95    年    2     月    27    日
                                書記官  朱俶伶


司法院資訊處製作；財團法人民間司法改革基金會備份。
